【裁判字號】    99,抗,234
【裁判日期】    990721
【裁判案由】    再審之訴
【裁判全文】
臺灣高等法院臺中分院民事裁定  99年度抗字第234號
抗  告  人  乙○○
訴訟代理人  甲○○
相  對  人  丙○○
抗告人因與相對人等間再審之訴事件，對於中華民國99年4月20
日臺灣彰化地方法院99年度再字第2號裁定提起抗告，本院裁定
如下：
    主  文
抗告駁回。
抗告程序費用由抗告人負擔。
      理  由
一、本件抗告意旨略以：
（一）按當事人知他造之住居所，指為所在不明而與涉訟者，他
      造當事人得於知悉再審理由後，於30日內提起再審之訴，
      對該確定終局判決聲明不服，民事訴訟法第496條第1項第
      6款及第500條第1項、第2項定有明文。
（二）另按債務人對於支付命令未於法定期間合法提出異議者，
      支付命令與確定判決有同一之效力。前項支付命令有第49
      6條第1項之情形者，得提起再審之訴。並以支付命令之聲
      請，視為起訴。民事訴訟法第521條，定有明文。
（三）本件原支付命令即臺灣彰化地方法院98年司促字第18115
      號支付命令業經原審法院於98年12月22日核發確定證明書
      在案，並經相對人持之向原審法院民事執行處對抗告人之
      財產聲請強制執行在案。縱原裁定理由欄中明文認定本件
      原支付命令不聲合法送達之效力而未確定，但原支付命令
      其形式上確實業已因該確定證明書之核發而發生形式上確
      定之效力，並已依法對抗告人之財產進行強制執行中，足
      見本件僅得依再審之程序將原支付命令不應該核發之確定
      證明其確定效力廢棄，方屬適法，本件爭執方可因而獲得
      解決，求廢棄原裁定。
二、按支付命令須經「合法送達」債務人收受後，債務人未於20
    日之不變期間內向發支付命令之法院提出異議者，其支付命
    令始與確定判決有同一之效力，並發生實質上之確定力及執
    行力。此觀之民事訴訟法第521條自明。該20日之不變期間
    ，應自支付命令送達後起算，如未經合法送達，則20日之不
    變期間無從起算，支付命令不能確定。倘支付命令未經合法
    送達，法院誤認未確定之裁判為確定，依聲請付與確定證明
    書者，不生該裁判已確定之效力。又支付命令於核發後三個
    月內不能送達於債務人者，依民事訴訟法第515條第2項規定
    ，其命令失其效力，自不生聲明異議或聲請再審之問題。（
    91年度台簡上字第29號裁判足資參考）次按民事訴訟法第13
    8條所規定之寄存送達，其送達之處所，仍應為應受送達人
    實際之住居所、事務所或營業所，倘其送達之處所並非應受
    送達人之住居所、事務所或營業所，即不得於該處所為寄存
    送達（最高法院64年台抗字第481號判例、最高法院90年度
    台抗字第33號裁定足參）。次按，民事訴訟法第138條所規
    定之寄存送達，限於不能依同法第136條及第137條規定行送
    達者，始得為之。設其送達之處所，雖原為應受送達人之住
    居所、事務所或營業所而實際上已變更者，該原住居所、事
    務所或營業所，即非應為送達之處所，自不得於該原處所為
    寄存送達，（最高法院64年台抗字第481號判例要旨參照）
    。末按，依一定之事實，足認以久住之意思，住於一定之區
    域者，即為設定其住所於該地，為民法第20條所明定，是我
    國民法關於住所之設定，兼採主觀主義及客觀主義之精神，
    必須主觀上有久住一定地域之意思，客觀上有住於一定區域
    之事實，該一定之區域始為住所，故住所並不以登記為要件
    。又戶籍法為戶籍登記之行政管理規定，戶籍地址及係依戶
    籍法所為登記之事項，戶籍地址並非為認定住所之唯一標準
    ，（最高法院93年度台抗字第393號裁判要旨可稽）。
三、查，原審法院98年度司促字第18115號支付命令雖於98年11
    月18日寄存送達於本件抗告人當時之戶籍所在地（彰化縣秀
    水鄉○○村○○街226巷42號）之警察機關（即彰化縣鹿港
    分局秀安派出所），然查，彰化縣鹿港分局秀安派出所自98
    年9月10日起受理本件相對人即再審被告告發本件抗告人即
    再審原告傷害及家庭暴力等案，於偵查期間多次通知本件抗
    告人即再審原告，即發現本件抗告人即再審原告並未居住於
    秀安派出所轄區、傷害案通知書於98年9月24日送達其送達
    處所為彰化縣福興鄉萬豐村（巷）17號、家暴案於98年11月
    12日執行上開保護令時，亦因本件抗告人即再審原告並未居
    住於其戶籍地轄區內而無法執行等情，此有彰化縣警察局鹿
    港分局99年3月30日鹿警分偵字第0990007480號函暨所附職
    務報告書、司法文書寄存目錄影本、本分局送達證書、98年
    11月12日鹿警分偵字第0980023553號函影本等附於原審99年
    度再字第2號卷第58至63頁可查，是可見本件抗告人實際未
    居住於上開戶籍地，客觀上並無居住於上開戶籍地之事實，
    參照上開最高法院93年度台抗字第393號裁判及64年度台抗
    字第481號判例之意旨，自不能認上開戶籍地為本件抗告人
    之住所而為寄存送達，上開支付命令原所為之寄存送達自不
    合法。且，本件相對人即再審被告於系爭支付命令民事聲請
    狀中所載：「...債務人（本件抗告人即再審原告）自98年9
    月起，即無故離家不回...」等語（見本件支付命令狀第2頁
    第14行），足見本件相對人當時業已明知並自行主張本件抗
    告人並無實際居住於戶籍所在地「彰化縣秀水鄉○○村○○
    街226巷42號」之事實，而另有現實住居所，原法院98年度
    司促字第18115號支付命令既未經合法送達，則支付命令之
    不變期間無從起算，即不能確定，自無從提起再審之訴。又
    ，支付命令未經合法送達，系爭支付命令既未告確定，原法
    院誤認未確定之裁判為確定，依聲請付與確定證明書者，仍
    不生該裁判已確定之效力。從而，原法院以：「系爭支付命
    令逕對再審原告未實際居住之戶籍地為寄存送達，自不生合
    法送達之效力，而系爭支付命令當亦無從開始起算提出異議
    之20日不變期間，系爭支付命令更無從確定；雖原法院就前
    開未確定之支付命令事件誤認為已經確定，而於98年12月22
    日核發確定證明書，仍不因而即生該支付命令已確定之效力
    ，系爭支付命令既未確定，自不得對之提起再審之訴」為由
    裁定駁回，於法並無違誤。抗告意旨求予廢棄為無理由，應
    予駁回。
四、據上論結，本件抗告為無理由，依民事訴訟法第495 條之1
    第1項、第449條第1項、第2項、第95條、第78條，裁定如主
    文。
中    華    民    國    99    年    7     月    21    日
                民事第二庭    審判長法  官  邱森樟
                                    法  官  謝說容
                                    法  官  蔡秉宸
以上正本係照原本作成。
不得抗告。
                                    書記官  洪麗華
中    華    民    國    99    年    7     月    21    日
                                                      Ｓ

司法院資訊處製作；財團法人民間司法改革基金會備份。
